臺灣花蓮地方法院民事判決  
111年度花簡字第148號
原      告  林國慈  
訴訟代理人  吳順龍律師
            黃佩成律師
被      告  廖秉宏  
訴訟代理人  籃健銘律師
複代理人    劉佳盈律師
上列當事人間請求返還代墊款事件，本院於民國111年4月7日言
詞辯論終結，判決如下：
    主  文
被告應給付原告新臺幣215,971元，及其中新臺幣2,813元自民國
110年4月30日起至清償日止，按年息百分之5計算之利息。
原告其餘之訴駁回。
訴訟費用由原告負擔百分之1，餘由被告負擔。
本判決得假執行。但被告如以新臺幣215,971元預供擔保，得免
為假執行。
    事實及理由
一、原告起訴主張：兩造為前配偶關係，被告於民國96年間向富
    邦人壽保險股份有限公司（下稱富邦人壽）購買保險（保單
    號碼：Z000000000-00號，下稱系爭保單），該筆保單之要
    保人及被保險人均為被告，然自96年3月起至105年5月止，
    系爭保單之每月保險費均由原告支付繳納，原告並曾於110
    年間以存證信函催告被告返還，惟被告均置之不理。爰依不
    當得利法律關係請求被告返還原告所支付之系爭保單保險費
    215,971元等語。並聲明：㈠被告應給付原告215,971元及自
    起訴狀繕本送達翌日起至清償日止，按年息百分之5計算之
    利息。㈡願供擔保，請准宣告假執行。
二、被告則以：因兩造曾為夫妻，而原告於96年3月至100年2月
    之婚姻存續期間，繳納系爭保單保險費，且係為兩造協商於
    婚姻存續期間的家庭生活費用分擔，且系爭保單所載之身故
    保險金受益人為被告之法定繼承人，縱原告於兩造於100年2
    月離異後，持續繳納，亦可能係考量兩造間所生未成年子女
    的權益，自非無法律上原因，且原告為主張不當得利之一方
    ，就此等給付型不當得利，自應由原告負舉證責任；利息部
    分則為時效抗辯等語置辯。並聲明：㈠原告之訴駁回。㈡願供
    擔保，請准宣告免為假執行。
三、就系爭保單之要保人及被保險人均為被告、系爭保單於96年
    3月5日至106年8月3日之身故保險金受益人為原告、系爭保
    單於106年8月3日變更身故保險金受益人為被告之法定繼承
    人、系爭保單之承保範圍除身故保險金外亦有實支實付型之
    醫療及傷害險、系爭保單於96年3月至105年5月之保險費代
    繳人均為原告等情，有富邦人壽111年3月7日富壽權益（客
    ）字第1110001269號函及附件在卷可參（見本院卷179-196
    頁），且為兩造所不爭執，是此部份之事實，應已足堪認定
    。
四、至原告主張被告應負不當得利返還之責，則為被告所否認，
    並以前詞置辯。是本件之爭點厥為：㈠被告是否應負返還系
    爭保單於96年3月至105年5月間由原告代繳保險費不當得利
    之責？
　㈠按本法所稱要保人，指對保險標的具有保險利益，向保險人
    申請訂立保險契約，並負有交付保險費義務之人。次按無法
    律上之原因而受利益，致他人受損害者，應返還其利益，保
    險法第3條、民法第179條前段定有明文。末按保險法施行細
    則第11條規定，本法所稱保單價值準備金，指人身保險業以
    計算保險契約簽單保險費之利率及危險發生率為基礎，並依
    主管機關規定方式計算之準備金。故保單價值準備金係要保
    人預繳保費之積存，乃彰顯要保人預繳保費積存而來之現金
    價值，作為要保人以保單向保險人借款或因其他事由得請求
    保險人給付時，保險人應給付要保人金額之計算基準，為要
    保人在人身保險契約中，對保險人所享有權利之一（最高法
    院109年度台上字第1332號民事判決可資參照）。
　㈡查系爭保單之要保人為被告，此情為兩造所不爭執，已如前
    述。又依前揭最高法院見解，就已繳交之保險費即保單價值
    準備金，既屬要保人預繳保費之積存，並彰顯要保人預繳保
    費積存而來之現金價值，且要保人因之得以保單向保險人借
    款，益彰要保人就已繳交之保險費具有相當之權利，當由其
    負擔繳費之義務。是揆諸前揭法條見解，負交付系爭保單保
    險費義務者，自係系爭保單之要保人即被告無疑。
　㈢至被告是否係無法律上原因而受有利益乙節，被告固辯稱系
    爭保單之身故保險金受益人於96年3月至105年5月為原告，
    是原告代繳保險費係為自己之利益而繳，故被告受領此利益
    並非無法律上原因云云。惟查，系爭保單除身故保險金外，
    保障範圍尚包含傷害險、健康險等其他傷害險、醫療險、健
    康險等保險給付（見本院卷184頁），而該些險種給付之對
    象均為被保險人即被告，是實難謂被告對此部份由原告代墊
    保費之保險保障有何受領上之法律上原因可言；況縱原告經
    被告與富邦人壽約定為系爭保單之受益人，亦無解於身為系
    爭保單契約當事人之被告給付保險費之義務，若令他人代其
    繳納，則自應由被告說明並就何以有受領該等給付之法律上
    原因負舉證責任。
　㈣又被告於本院111年4月7日言詞辯論期日雖辯稱：「婚姻存續
    期間，兩造協商好這部分由原告支付」並補充婚姻期間未留
    有相關證據云云。惟查，前開抗辯既屬有利於被告之主張，
    且為原告所否認，被告自應就此有利於其之主張負舉證責任
    ，然被告自本院言詞辯論終結前俱未舉證以實其說，本院實
    難為有利於其之認定。
　㈤至原告主張之利息部分，按民法第126條規定，時效為5年，
    被告並已為時效抗辯。而原告至本院起訴之日期為110年4月
    19日，是除105年5月6日所繳付之保費外（本院卷194頁），
    其餘保費之利息均已罹於時效，故就利息部分，僅原告請求
    金額中之2,813元尚得請求利息之給付。
　㈥末按給付無確定期限者，債務人於債權人得請求給付時，經
    其催告而未為給付，自受催告時起，負遲延責任。其經債權
    人起訴而送達訴狀，或依督促程序送達支付命令，或為其他
    相類之行為者，與催告有同一之效力。民法第229條第2項定
    有明文。又遲延之債務，以支付金錢為標的者，債權人得請
    求依法定利率計算之遲延利息。但約定利率較高者，仍從其
    約定利率。應付利息之債務，其利率未經約定，亦無法律可
    據者，週年利率為百分之5。民法第233條第1項、第203條亦
    有明文。本件原告請求中2,813元部分，併請自起訴狀繕本
    送達翌日（即110年4月30日，本院卷37頁）起至清償日止，
    按年息百分之5計算之利息，依上開規定，亦有理由，併予
    准許。
五、從而，原告按不當得利法律關係，請求被告給付如主文第一
    項所示之本息，為有理由，應予准許。逾此部分之請求則屬
    無理，應予駁回。
六、本件係依民事訴訟法第427條第1項規定適用簡易訴訟程序，
    而為被告部分敗訴之判決，就原告勝訴部分依同法第389條
    第1項第3款規定，應依職權就原告勝訴部分宣告假執行，原
    告雖聲明此部分供擔保宣告假執行，惟此僅促使法院職權發
    動，不另為假執行准駁之諭知。並依同法第392條第2項規定
    ，依職權宣告如被告為原告預供擔保，得免為假執行。
七、訴訟費用負擔之依據：民事訴訟法第79條。
中　　華　　民　　國　　111 　年　　4 　　月　　22　　日
                  花蓮簡易庭  法　官　蔡培元
以上正本係照原本作成。
如不服本判決，應於送達後20日內，向本院提出上訴狀（上訴狀
須表明上訴理由）並繳納上訴審裁判費；如於本判決宣示後送達
前提起上訴者，應於判決送達後20日內補提上訴理由書（均須按
他造當事人之人數附繕本）。
如委任律師提起上訴者，應一併繳納上訴審裁判費。
中　　華　　民　　國　　111 　年　　4 　　月　　22　　日
                              書記官　謝佩真